【裁判字號】    94,訴,651
【裁判日期】    950120
【裁判案由】    清償債務
【裁判全文】
臺灣士林地方法院民事判決               94年度訴字第651號
原      告  寅○○
訴訟代理人  傅文民律師
複 代理 人  甲○○
被      告  壬○○
            庚○○
                        樓
            己○○
            癸○○
            辛○○
            戊○○
            午○○○
                        號5樓.
            丁○○
共      同
訴訟代理人  徐家福律師
複 代理 人  乙○○
上列當事人間請求清償債務事件，本院於民國95年1月2日言詞辯
論終結，判決如下：
    主      文
被告應連帶給付原告新臺幣貳佰玖拾萬肆仟元及自民國94年7月3
日起至清償日止，按週年利率5%計算之利息。
原告其餘之訴駁回。
訴訟費用由被告連帶負擔1/2，餘由原告負擔。
本判決原告勝訴部分，於原告以新臺幣玖拾陸萬捌仟元供擔保後
，得假執行。但被告如於執行標的物拍定、變賣或物之交付前，
以新臺幣貳佰玖拾萬肆仟元為原告預供擔保或將請求之標的提存
，得免為假執行。
原告其餘假執行之聲請駁回。
    事實及理由
一、本件原告起訴主張：訴外人吳仁義自民國76年5 月30日起，
    陸續向原告借款，嗣經吳仁義與原告於80年3 月31日結算結
    果，確定吳仁義共積欠原告新臺幣（下同）2,904,000 元本
    金及1,720,000 元利息，合計共4,624,000 元，為此吳仁義
    除簽發同額本票予原告以供擔保外，並承諾「以七堵工地，
    日後以一戶房屋（三樓房連車庫、雙併式）之起造人由寅○○名義參加登記，以保障此借款權益」。嗣後吳仁義復先後
    於80年7 月1 日及同年10月1 日，再向原告借取277,000 元
    及297,000 元，亦簽發同額本票作為擔保。詎吳仁義尚未依
    約償還原告任何款項前，即於80年10月17日死亡，共積欠原
    告5,198,000 元，被告為吳仁義之全體繼承人，對於吳仁義
    之債務，應負連帶責任，爰依民法第478 條、第1153條第1
    項之規定，訴請被告連帶返還借款等語。並聲明：(一)被告應
    連帶給付原告5,198,000 元及其中3,478,000 元自94年7 月
    3 日起至清償日止，按週年利率5%計算之利息。(二)原告願供
    擔保請准宣告假執行。
二、被告則以：原告所提出之本票發票日分別為80年4月1日、7
    月1日及10月1日，與80年4月1日之本票背面所載「本人（即
    吳仁義）與寅○○間所交接之借款至民國80年3月31 日總結
    算清楚，無任何借款，當品存在」矛盾，是原告持本票請求
    被告給付借款，於法無據。且吳仁義因罹患鼻咽癌，於死亡
    前1年即重病在床，並無行動與處理事務之能力，意識狀態
    亦已不清，不可能於80年3月31日與原告之子卯○○結算，
    並簽發本票與原告，亦不可能於80年7月及10月間再向原告
    借款等語，資為抗辯。並聲明：(一)原告之訴駁回。(二)如受不
    利判決，被告願供擔保請准宣告免為假執行。
三、兩造不爭執之事實：
  (一)吳仁義於80年10月17日死亡。
  (二)被告為吳仁義之全體繼承人。
  (三)依原證一計算表之記載所示，截至80年3月31日止，吳仁義
    尚欠原告借款本金2,904,000元及利息1,720,000元。
  (四)吳仁義之長子即被告戊○○、五子即被告己○○確曾先後於
    90年及91年間，與原告或原告長子林健隆於電話中為原證五
    譯文所示之商談。
四、得心證之理由：
    原告主張吳仁義自76年5月30日起陸續向伊借款，嗣經伊與
    吳仁義於80年3月31日結算結果，確定吳仁義共積欠原告本
    金2,904,000元及利息1,720,000元，嗣後吳仁義復先後於80
    年7月1日及同年10月1日，再向原告分別借取277,000 元及
    297,000元，共積欠原告5,198,000元等情，為被告所否認，
    並以前揭情詞置辯。是本件之主要爭點即為：吳仁義是否確
    實積欠原告5,198,000元（含借款本金3,478,000元及利息
    1,720,000元）？茲分述如下：
  (一)原告主張吳仁義自76年5月30日起陸續向伊借款，嗣經伊與
    吳仁義於80年3月31日結算結果，確定吳仁義共積欠原告本
    金2,904,000元及利息1,720,000元，合計共4,624,000元部
    分：
    1.原告提出吳仁義於80年4月1日簽發面額為4,624,000元之
      本票一紙及吳仁義所製作之計算表共13紙為證，該本票背
      面並載明「附註：(一)本借款以七堵工地，日後以壹戶房屋
      （三樓房連車庫，雙併式）之起造人由寅○○名義參加登
      記，以保障此借款權益。(二)本人與寅○○間所交接之借款
      至民國捌拾年參月參拾壹日止總結算清楚，無任何借條、
      當品存在。」等語。又因吳仁義係直接於上開本票之背面
      加註前開文字，顯見該本票之簽發即係用以擔保前一日結
      算金額之清償，且所加註者為「無任何『借條』、當品存
      在」，而非「無任何『借款』存在」，二者間並無何矛盾
      可言，是被告辯稱上開本票發票日為80年4月1日，與該本
      票背面所載「本人與寅○○間所交接之借款至民國80年3
      月31日總結算清楚，無任何『借款』，當品存在」矛盾等
      語，顯有誤會。
    2.被告雖否認上開本票及計算表之真正，惟證人即原告之子
      林健隆於94年9月22日本院言詞辯論時到場證稱：「吳仁
      義生前經營當舖，有時客人來典當需要資金，就會打電話
      向我父親借錢，然後由我送去給他，關於借款的紀錄都是
      由我與他核對。」「原證一就是我與他核對的計算表（當
      庭提出吳仁義交給我的原本1份供參）真正的原本由吳仁
      義留存，他交給我的就是這一份，當中如有計算錯誤的情
      形，經我糾正後，他會更正並加蓋他的印章。」「對帳的
      地點在吳仁義所經營的中興當舖，每3個月對帳1次，對帳
      的時間在每1季的結算時間，對帳時只有我們兩人在場，
      最後1份計算表是在80年3月31日在當舖對帳的。」「84年
      4月1日簽的本票是由我父親與吳仁義簽的，本票後面還記
      載如何擔保還款的約定。」等語。顯見上開計算表確為吳
      仁義自76年5月30日起陸續向原告借款後所逐次製作本金
      及利息之計算書，並藉以與原告或原告之子對帳之用，最
      後於80年3月31日與吳仁義之子林健隆結算後，確定尚欠
      原告本金2,904,000元及利息1,720,000元，合計共
      4,624,000元，遂於翌日簽發上開同額本票予原告收執，
      並於該本票背面加註前揭文字，以擔保其債務之清償。
    3.又於吳仁義死亡後，原告或原告長子林健隆曾先後於90年
      及91年間，與吳仁義之長子即被告戊○○、五子即被告己○○於電話中為原證五譯文所示之商談，已如前述，而觀
      諸上開商談內容，被告戊○○於與原告之子林健隆之電話
      對話中，坦承吳仁義欠原告好幾百萬元，原本打算將位於
      八堵的4間房子，其中3間抽籤由6個兄弟各分半間，剩下
      獨棟1間則給原告，惟嗣因產權糾紛無法過戶等情；原告
      及其子林健隆於90年12月12日與被告己○○之電話對話中
      ，林健隆要求被告將位於八堵的4間房子其中尚未設定抵
      押權登記的1間，設定抵押權予原告，至於是否過戶，則
      待日後土地糾紛解決後再談，己○○則詢問應如何設定，
      林健隆建議先設定吳仁義簽發予原告之本票金額500 多萬
      元，己○○除表示同意外，並願代為轉達上開建議予其他
      兄弟等語，另原告亦與己○○討論八堵房子之土地糾紛以
      及吳仁義與原告間借款之處理進度等情。而證人林健隆於
      上開期日亦到場證稱：於吳仁義死亡後，原告與伊均有向
      吳仁義之繼承人戊○○及己○○電話洽談還款事宜，他們
      一直推託，惟並未否認吳仁義有欠原告錢等語。顯見被告
      戊○○及己○○於訴訟外與原告對話中，亦不否認吳仁義
      生前有向原告借款數百萬元。
    4.至於被告雖辯稱吳仁義因罹患鼻咽癌，於死亡前1年即重
      病在床，並無行動與處理事務之能力，意識狀態亦已不清
      ，不可能於80年3月31日與原告之子卯○○結算，並簽發
      本票予原告等語，惟查：
      (1)證人丙○○於94年9月22日本院言詞辯論時到場結證稱
        ：伊確實有與吳仁義簽訂如原證四房屋租賃契約書，出
        租之房屋地址為基隆路2段22號2樓之4、之5，房東是伊
        及子○○，伊係租給吳仁義開當鋪，最後一次簽約是在
        當舖跟吳仁義簽的，他的精神狀況不錯等語。而稽諸該
        房屋租賃契約書，雖未記明簽署時間，惟租期係自80年
        4月10日起至82年4月9日止，故據此推斷於簽署時間即
        80年4月10日前後，吳仁義之精神狀況並無意識不清之
        情形。
      (2)又證人丑○○於94年10月27日本院言詞辯論時到場結證
        稱：伊與吳仁義有生意上往來，吳仁義要承受伊位於基
        隆七堵之土地來蓋房子，所以有與吳仁義簽過原證三的
        股權讓渡拋棄書，這是於80年4月15日在吳仁義的家中
        簽的，吳仁義本人在場等語；另證人巳○○於94年12月
        19日本院言詞辯論時到場結證稱：伊於80年3、4月間在
        吳仁義家中與吳仁義簽訂原證三之股權讓渡拋棄書，伊
        當時有親眼看到吳仁義簽這份股權讓渡拋棄書，當時伊
        不知他有生病，看他氣色普通，伊覺得他的身體跟平常
        一樣，簽約當時郭逢陽、丑○○都在場，這份契約書第
        2頁第3條第4款末尾「請建照由巳○○參加名義」係吳
        仁義親筆所寫等語；而被告癸○○於94年12月19日本院
        言詞辯論時亦到場結稱：原證三股權讓渡拋棄書係伊聽
        伊父親吳仁義及另外三位當事人口述後所執筆，其中第
        3條第4款末尾幾個字是吳仁義加上去的等語。顯見吳仁
        義於80年4月15日簽訂原證三之股權讓渡拋棄書時，尚
        可口述契約內容予其子癸○○寫成契約文字，並親自於
        契約書第3條第4款末尾加註上開文字，益足徵其當時意
        識非常清楚，被告辯稱吳仁義於80年10月17日死亡前1
        年，即已無處理事務之能力，意識狀態亦已不清，不可
        能於80年3月31日與原告之子卯○○結算，並於翌日簽
        發本票予原告等語，洵不足採。
      (3)至於證人即被告癸○○之配偶酉○○、證人即被告壬○○之配偶申○○、證人即被告壬○○之小學同學辰○○
        、證人即被告癸○○之前的同事未○○固均於94年10月
        27日本院言詞辯論時到場證稱：吳仁義罹患鼻咽癌期間
        身體及精神狀況不佳，當鋪亦已停業，惟無法確定何時
        搬出營業地點，亦無法確定吳仁義自何時起意識不清，
        況因吳仁義自發現罹患鼻咽癌至死亡間約有1年多之時
        間，迄今又已經過14、5年，無論其家人或上開證人對
        吳仁義於80年3、4月間之身體狀況究竟如何，本即各有
        其主觀之認知，現今殘存之記憶及陳述更難期一致，況
        祇要意識清楚即可簽署契約或對帳結算，加上吳仁義於
        80年4月15日尚可口述契約內容予癸○○寫成契約文字
        ，並親自於契約書第3條第4款末尾加註文字，顯見其當
        時意識非常清楚，是尚不能僅憑證人酉○○、申○○、
        辰○○及未○○之證詞，即遽予認定證人丙○○、丑○○、巳○○所述不實，並據以推論吳仁義不可能於80年
        3月31日與林健隆結算，並於翌日簽發本票予原告。
  (二)於告主張吳仁義復先後於80年7 月1 日及同年10月1 日，再
    向原告分別借取277,000元及297,000元部分：
    1.按民事訴訟如係由原告主張權利者，應先由原告負舉證之
      責，若原告先不能舉證，以證實自己主張之事實為真實，
      則被告就其抗辯事實即令不能舉證，或其所舉證據尚有疵
      累，亦應駁回原告之請求（最高法院17年上字第917號判
      例參照）。
    2.次按消費借貸為要物契約，因金錢或其他代替物之交付而
      生效力（參見89年5月5日民法債編修正施行前之民法第
      475條）。又本票為文義證券及無因證券，本票上權利係
      依本票文義而發生，與其基礎之原因關係各自獨立，本票
      上權利之行使，不以其原因關係存在為前提，尚難因執有
      本票，即得證明其所主張之原因關係為存在（最高法院90
      年度臺上字第8號判決參照）。又票據為無因證券，票據
      債權人就其取得票據之原因，固不負證明之責任，惟執票
      人如主張票據係發票人向其借款而簽發交付，而發票人抗
      辯未收受借款，消費借貸並未成立，則就借款已交付之事
      實，自應由執票人負舉證責任（最高法院89年度臺上字第
      85號判決參照）。經查：
      (1)原告固提出以吳仁義之名義先後於80年7月1日及同年10
        月1日所簽發面額分別為277,000元及297,000元之本票
        各一紙為證，惟被告否認上開本票為吳仁義所簽發，亦
        否認吳仁義生前有向原告借貸上開款項，並辯稱吳仁義
        當時已屬鼻咽癌末期，臥病在床，已無行動與處理事務
        之能力，意識狀態亦已不清，不可能再向原告借款及簽
        發上開本票等語，就此被告雖未能舉出直接佐證以實其
        說，惟吳仁義確係因罹患鼻咽癌而於80年10月17 日死
        亡，有國泰醫院所出具之死亡證明書在卷可稽，則被告
        所辯吳仁義不太可能於死亡前17天或前3個多月還向原
        告借款及簽發本票，與常情尚無違背。
      (2)證人林健隆於上開期日固到場證稱：吳仁義於80年7月1
        日向伊父親借款新台幣277,000元，又於10月1日借款
        297,000元，後來又簽了兩張本票給伊父親，都只有記
        載本金，這兩筆借款都是我父親交給吳仁義的等語。惟
        其並未親自見聞原告將款項交付予吳仁義或吳仁義簽發
        上開本票予原告，是尚不足以證明原告上述主張為真正
        。
      (3)縱以肉眼觀察上開2張本票上發票人欄之印文與前揭吳
        仁義所簽發面額4,624,000元之本票上發票人欄之印文
        似屬相符，而可自形式上認定上開2張本票亦為吳仁義
        所簽發，惟簽發票據之原因不祇清償借款或調借現款一
        端，且票據權利之行使，不以消費借貸關係存在為前提
        ，尚難僅因原告執有吳仁義所簽發之上開票據，即據以
        推論吳仁義確有向原告借貸上開款項。況依前揭計算書
        所示之計算方式可知：吳仁義與原告間借款之計息方式
        為每萬元日息6.6元，每1季（3個月）對帳結算1次，將
        前期利息滾入原本計息，吳仁義並曾於80年3月31日結
        算時以現金支付百元以下之尾數，然後於翌日簽發千元
        以上整數面額之本票予原告等情狀，可以得知吳仁義於
        80 年7月1日簽發之本票金額277,000元，恰巧即係80年
        3月31日結算尚欠本息4,624,000元於80年第2季（4至6
        月）共91天以每萬元日息6.6元計算之千元以上整數利
        息（計算式：4,624,000×6.6/10000×91≒277,717，
        扣除百元以下之尾數後即為277,000），並於翌日簽發
        同額本票；而吳仁義於80年10月1日簽發之本票金額
        297,000元，恰巧即係80年6月30日結算尚欠本息4,901,
        000元（即80年3月31日結算尚欠之本息4,624,000元加
        上80年6月30日結算新生之利息277,000 ，合計共欠本
        息4,901,000元）於80年第3季（7至9月）共92天以每萬
        元日息6.6元計算之千元以上整數利息（計算式：
        4,901,000×6.6/10000×91≒297,589，扣除百元以下
        之尾數後即為297,000），並於翌日簽發同額本票。故
        據此推斷，上開2張本票應係吳仁義為擔保前欠款項於
        80年第2季及第3季利息清償之用所簽發，而非向原告新
        借款項之擔保。
      (4)此外，原告復無法舉出其他證據足以證明吳仁義確有於
        80年7月1日及同年10月1日再向其借款277,000元及
        297,000元，是其主張上情，尚難憑採。
  (三)又按借貸未定返還期限者，借用人得隨時返還，貸與人亦得
    定一個月以上之相當期限，催告返還；而繼承人對於被繼承
    人之債務，負連帶責任；又利息債權之給付請求權，因五年
    間不行使而消滅，民法第478條後段、第1153條及第126條分
    別定有明文。吳仁義自76年5月30日起陸續向原告借款，嗣
    經原告與吳仁義於80年3月31日結算結果，確定吳仁義共積
    欠原告本金2,904,000元及利息1,720,000元，惟嗣後吳仁義
    並未於80年7月1日及同年10月1日，再向原告分別借取
    277,000元及297,000元，吳仁義縱有於80年7月1日及同年10
    月1日簽發上開金額之本票，至多係擔保前欠本息於80年第2
    季及第3季之利息，是截至80年9月30日止，吳仁義除積欠原
    告借款本金2,904,000元外，尚欠利息2,294,000元（即原欠
    利息1,720,000元加上80年第2季及第3季之利息277,000元及
    297,000元），則原告自得民法第478條後段、第1153 條之
    規定，請求吳仁義之繼承人即被告連帶返還借款本金
    2,904,000元及利息2,294,000元。惟因上開利息債權自得請
    求時起迄原告起訴時已逾13年，而被告復於95年1月2日就吳
    仁義所欠利息部分為時效抗辯，是原告就上開利息之請求權
    ，即已罹於5年之短期時效而消滅。從而，原告基於上開規
    定，於訴請被告連帶給付2,904,000元及自被告對原告所聲
    請核發之支付命令異議之日後1個月即94年7月3日起至清償
    日止按週年利率5%計付法定遲延利息之範圍內，為有理由，
    應予准許，逾此範圍之請求，為無理由，應予駁回。
五、兩造均陳明願供擔保，聲請宣告假執行及免為假執行，經核
    原告勝訴部分，均於法相符，爰分別酌定相當之擔保金額併
    予准許；至原告敗訴部分，其假執行之聲請即失所附麗，應
    予駁回。
六、本件判決基礎已臻明確，兩造其餘之攻擊防禦方法及訴訟資
    料經本院斟酌後，核與判決不生影響，無一一論述之必要，
    併予敘明。
據上論結，原告之訴為有理由，依民事訴訟法第79條、第85條第
2項、第390條第2項、第392條第2項、第3項，判決如主文。
中    華    民    國    95    年    1     月    20    日
                  民事第二庭  法  官  張國勳
以上正本證明與原本無異。
如對本判決上訴須於判決送達後20日內向本院提出上訴狀。
中    華    民    國    95    年    1     月    24    日
                              書記官  高郁婷


司法院資訊處製作；財團法人民間司法改革基金會備份。
